臺灣高等法院臺南分院民事判決　100年度上字第163號
上　訴　人　雲林縣斗六市公所
法定代理人　謝淑亞
訴訟代理人　陳錦瑩
　　　　　　陳淑香　律師
被 上 訴人　臺灣糖業股份有限公司
法定代理人　胡懋麟
訴訟代理人　佘瑞隆
　　　　　　楊海波
　　　　　　蔡婉玉
上列當事人間請求給付不當得利事件，上訴人對於中華民國100
年6月30日臺灣雲林地方法院第一審判決（100年度訴字第116號
）提起上訴，本院於100年11月8日言詞辯論終結，茲判決如下：
    主  文
上訴駁回。
第二審訴訟費用由上訴人負擔。
    事實及理由
一、上訴人原法定代理人許根尉於本院審理期間，變更為謝淑亞
    ，並具狀聲明承受訴訟，有上訴人提出之聲明承受訴訟狀在
    卷可稽（本院卷第12頁、第36頁），核與民事訴訟法第175
    條第1項、第176條之規定相符，應予准許，合先敘明。
二、被上訴人起訴主張：
  (一)上訴人於民國（下同）94年8月1日向被上訴人承租坐落雲林
    縣斗六市○○段大潭小段643-1、643-4、643-5等地號內之
    土地，面積共2226平方公尺，供大潭特定區○○○○號道路使
    用（下稱第1份租約）；另於94年7月1日向被上訴人承租坐
    落同段643-1、643-2、643-4、643-5、645-1、645-2、645-
    3、648-2、648-3、648-4、649-1、649-2、649-3、668-2、
    668-3、668-4、669-3、669-4、669-5、669-7、669-8、669
    -9、670-1、670-2、670-3、671-5、671-6、671-7等地號土
    地，面積計1萬6963平方公尺，供大潭特定區內特11號、特
    12號道路使用（下稱第2份租約），以上兩租約期限均至97
    年12月31日止，每年租金按當期申報地價百分之10計算（以
    上二份租賃契約標的土地，合稱系爭土地），惟上開租期屆
    滿後，雙方未再辦理續約，上訴人亦未依約清除地上物並將
    系爭土地返還，被上訴人屢經催討，上訴人均不置理。爰依
    系爭租賃契約第6條之約定，求為判決命上訴人應給付被上
    訴人新台幣（下同）299萬3000元之判決等語。（原審為被
    上訴人勝訴之判決）
  (二)答辯聲明：
    1.上訴駁回。
    2.第二審訴訟費用由上訴人負擔。
三、上訴人則辯稱：
  (一)系爭土地已編定為都市○○○道路用地，並開闢為道路供公
    眾通行多年，更為臺灣雲林地方法院斗六簡易庭、雲林縣消
    防局及道路兩旁商家唯一出入之通道，已形成公用地役關係
    ，其受益對象為不特定之多數人，非上訴人無權占用並受有
    利益，被上訴人主張上訴人受有不當利益，顯無理由。被上
    訴人於本件所得請求之數額，不應以系爭租賃契約第6條之
    約定計算，應以土地之申報地價計算，或以供作種植甘蔗土
    地之徵收補償標準計算云云。
  (二)上訴聲明：
    1.原判決廢棄。
    2.被上訴人在第一審之訴駁回。
    3.第一、二審訴訟費用由被上訴人負擔。
四、兩造不爭執之事實：
  (一)上訴人於94年7月1日（第1份租約）及同年8月1日（第2份租
    約）先後向被上訴人承租坐落雲林縣斗六市○○段大潭小段
    之系爭土地共31筆，分供大潭特定區內特11號、特12號道路
    使用，期限至97年12月31日止，每年租金按當期申報地價百
    分之10計算。
  (二)系爭租賃契約於97年12月31日租期屆滿後，兩造未再辦理續
    約，上訴人迄今尚未將系爭土地返還被上訴人。
  (三)系爭第1份租賃契約第6條約定「本契約租期屆滿，如未經甲
    方書面同意續約，乙方仍為租賃物之使用，每日應按新台幣
    500元整給付甲方不當得利。」、第2份租賃契約第6條約定
    「本契約租期屆滿，如未經甲方書面同意續約，乙方仍為租
    賃物之使用，每日應按新台幣3600元整給付甲方不當得利。
    」。依上開約定計算，系爭土地於98及99年應給付不當得利
    之金額，共為299萬3000元。
  (四)以上事項，有土地租賃契約2份附卷可稽（原審卷第17至26
    頁），且為兩造所不爭執，應信為真實。
五、上訴人是否受有無權占用系爭土地之不當利益？
  (一)按「依不當得利之法則請求返還不當得利，以無法律上之原
    因而受利益，致他人受有損害為其要件，故其得請求返還之
    範圍，應以對方所受之利益為度，非以請求人所受損害若干
    為準，無權占有他人土地，可能獲得相當於租金之利益為社
    會通常之觀念。」（最高法院61年台上字第1695號判例意旨
    參照）。
  (二)茲查，兩造分別於94年7月1日及同年8月1日所訂定之土地租
    賃契約書，租賃契約第3條後段均載明：「…除經雙方另以
    書面同意續約外，本契約於租期屆滿時當然消滅，乙方（按
    ：上訴人）不得主張民法第451條規定之適用。」（原審司
    促字卷第3頁、第8頁），而兩造就系爭土地所成立之租賃契
    約均約定於97年12月31日租期屆滿當然消滅，嗣後雙方未再
    辦理續約，惟上訴人迄今仍未將系爭土地返還被上訴人各情
    ，為兩造所不爭執，上訴人就系爭土地於約定租約期限屆滿
    後，已無合法占用系爭土地之權源，其仍繼續為租賃物之使
    用，係屬無權占用，依最高法院上開判例所示，被上訴人主
    張上訴人無權占有被上訴人所有之系爭土地，依社會通常之
    觀念，可能獲得相當於租金之利益，自屬有據，其請求上訴
    人給付無權占有土地所獲得相當租金之不當得利，應予准許
    。上訴人辯稱「被上訴人依兩造簽訂之契約請求給付不當得
    利，並無理由」云云，洵非可取。
  (三)上訴人雖辯稱「系爭土地供公眾使用多年，已形成公共地役
    關係，上訴人並無受有不當利益」云云。惟「既成道路成立
    公用地役關係，首須為不特定之公眾通行所必要，而非僅為
    通行之便利或省時；其次，於公眾通行之初，土地所有權人
    並無阻止之情事；其三，須經歷之年代久遠而未曾中斷，所
    謂年代久遠雖不必限定其期間，但仍應以時日長久，一般人
    無復記憶其確實之起始，僅能知其梗概（例如始於日據時期
    、八七水災等）為必要。至於依建築法規及民法等之規定，
    提供土地作為公眾通行之道路，與因時效而形成之既成道路
    不同，非本件解釋所指之公用地役關係，乃屬當然」（司法
    院大法官解釋第400號理由書參照）。茲查，系爭土地係上
    訴人於94年間向被上訴人承租，97年12月31日租賃期屆滿後
    ，並未續租，惟上訴人始終未交還租賃物，被上訴人乃於99
    年間兩度發函向上訴人催討返還土地及追討98、99年度之土
    地使用對價，此有被上訴人提出之書函2份附卷足稽（原審
    司促字卷第13至16頁）。系爭土地既在94年間上訴人始向被
    上訴人承租供公眾通行之用，年代並非久遠，且被上訴人於
    98年1月1日租賃關係消滅後，多次以函文向上訴人催告返還
    土地，難認系爭土地已因時效完成而形成既成道路，此與公
    共地役權之道路要件有間，上訴人主張「系爭土地業經形成
    公共地役權」云云，殊無可採。
六、被上訴人得否請求上訴人給付無權占用系爭土地相當租金之
    不當利益？經查：
  (一)按「當事人間因訂立契約而成立法律關係所衍生之紛爭應如
    何適用法律，固屬法院之職權，惟法院於適用法律前所應認
    定之事實，除非當事人約定之內容違反強制或禁止規定而當
    然無效，可不受拘束外，仍應以該契約約定之具體內容為判
    斷基礎，不得捨當事人之特別約定，而遷就法律所規定之有
    名契約內容予以比附適用，此乃私法自治、契約自由原則之
    體現。」（最高法院92年度台上字第2374號判決意旨參照）
    。
  (二)經查，兩造於系爭租賃契約第6條分別約定：「本契約租期
    屆滿，如未經甲方（按：被上訴人）書面同意續約，乙方（
    按：上訴人）仍為租賃物之使用，每日應按新台幣500元整
    給付甲方不當得利」（第1份）、「本契約租期屆滿，如未
    經甲方書面同意續約，乙方仍為租賃物之使用，每日應按新
    台幣3600元整給付甲方不當得利」（第2份），有兩造所不
    爭執之土地租賃契約書2份附卷可參（原審司促字卷第3頁、
    第8頁）。是以，兩造契約既已就系爭土地之租賃關係屆期
    而消滅後，上訴人若仍為租賃物之使用，所應償還之不當得
    利之數額，另有約定，基於私法自治及契約自由之原則，兩
    造自均應同受該約定之拘束，法院亦應予以尊重，始符契約
    約定之本旨，上訴人辯稱「應以土地之申報地價，或供作種
    植甘蔗土地之徵收補償標準計算本件不當得利數額」云云，
    即無從准許。依此，被上訴人依系爭租賃契約第6條之約定
    ，請求上訴人應給付98年及99年度之不當得利共計299萬300
    0元【（500元＋3600元）×365×2＝299萬3000元），尚無
    不合，應予准許。
  (三)另查，兩造於94年7月1日之第1份租約，上訴人承租之土地3
    筆，面積共2226平方公尺，依兩造約定按申報地價每平方公
    尺760元計算，年租金為17萬7635元；另兩造97年8月1日之
    第2份租約，上訴人承租之土地28筆，面積共16963平方公尺
    ，依兩造約定按申報地價每平方公尺760元或720元計算，年
    租金為130萬3214元，累計系爭土地約定每年租金148萬849
    元（17萬7635元＋130萬3214元＝148萬849元），平均每月
    租金12萬3404元（148萬849元÷12=12萬3404元）。另兩造
    約定租期屆滿後，第1份租約每日應給付500元之不當得利，
    全年18萬2500元（500×365＝18萬2500元），第2份租約每
    日應給付3600元之不當得利，全年131萬4000元（3600×365
    ＝13 1萬4000元），累計全年應付不當得利金額共149萬
    6500元（18萬2500元＋131萬4000元＝149萬6500元），平均
    每月應付12萬4708元（149萬6500元÷12= 12萬4708元）。
    兩造約定每月租金12萬3404元與解約後無權占用之不當得利
    每月12萬4708元，兩者約定相去不遠，被上訴人依約為請求
    ，尚無不當，併予敘明。
七、綜上所述，兩造租約業已終止，上訴人於98年及99年仍未交
    還系爭土地，係屬無權占有，被上訴人主張上訴人無權占用
    系爭土地受有相當租金之不當得利，依兩造契約約定，請求
    上訴人給付299萬3000元，原審予以准許，經核並無違誤，
    上訴意旨指摘原判決不當，求為廢棄改判，非有理由，應予
    駁回。
八、本件事證已臻明確，兩造其餘攻擊防禦方法及證據資料，核
    與本件判決結果不生影響，不予一一論述，併予敘明。
據上論結，本件上訴為無理由，依民事訴訟法第449條第1項、第
78條，判決如主文。
中    華    民    國   100    年    11    月    22    日
                  民事第一庭    審判長法  官  丁振昌
                                      法  官  林永茂
                                      法  官  曾平杉
上為正本係照原本作成。
如不服本判決，應於收受送達後20日內向本院提出上訴書狀，其
未表明上訴理由者，應於提出上訴後20日內向本院補提出理由書
狀（均須按他造當事人之人數附繕本）上訴時應提出委任律師或
具有律師資格之人之委任狀；委任有律師資格者，另應附具律師
資格證書及釋明委任人與受任人有民事訴訟法第466條之1第1項
但書或第2項（詳附註）所定關係之釋明文書影本。如委任律師
提起上訴者，應一併繳納上訴審裁判費。
中    華    民    國   100    年    11    月    23    日
                                      書記官  葉秀珍
【附註】
民事訴訟法第466條之1：
(1)對於第二審判決上訴，上訴人應委任律師為訴訟代理人。但上
  訴人或其法定代理人具有律師資格者，不在此限。
(2)上訴人之配偶、三親等內之血親、二親等內之姻親，或上訴人
  為法人、中央或地方機關時，其所屬專任人員具有律師資格並
  經法院認為適當者，亦得為第三審訴訟代理人。
民事訴訟法第466條之2第1項：
  上訴人無資力委任訴訟代理人者，得依訴訟救助之規定，聲請
  第三審法院為之選任律師為其訴訟代理人。